【裁判字號】    97,訴,1174
【裁判日期】    980417
【裁判案由】    給付租金
【裁判全文】
臺灣桃園地方法院民事判決      九十七年度訴字第一一七四號
原      告  李後彬即祭祀公業李徐香媽管理人
訴訟代理人  廖忠信    律師
複  代理人  陳雅珍    律師
            巨克安    律師
            吳祝春    律師
被      告  卯○○
            戌○○
            甲○○
            午○○
            子○○
            己○○
            庚○○
            辛○○
            丙○○○
            未○○
            申○○
            酉○○
            巳○○
            丑○○
            寅○○
            癸○○
            乙○○
            丁○○
            壬○○
共      同
訴訟代理人  廖珠蓉  律師
被告        辰○○
            戊○○
上列當事人間請求給付租金事件，於民國九十八年三月二十四日
辯論終結，本院判決如下：
    主      文
原告之訴及假執行之聲請均駁回。
訴訟費用由原告負擔。
    事實及理由
壹、程序方面
    本件被告辰○○、戊○○經合法通知，均未於言詞辯論期日
    到場，核無民事訴訟法第三百八十六條所列各款情形，爰依
    原告之聲請，由其一造辯論而為判決。
貳、實體方面
一、原告起訴主張：原告與訴外人惠城建設股份有限公司（下稱
    惠城公司）就坐落桃園縣大溪鎮○○○段下田心子小段一四
    Ο二及一四Ο八地號土地（下合稱系爭土地）合建房屋，於
    民國八十一年四月二十七日簽有合建契約（下稱系爭合建契
    約），約定由原告提供系爭土地作為建築基地，由建商在其
    上興建「大溪寶第」四棟（Ａ、Ｂ、Ｃ、Ｄ）十二樓店鋪及
    住宅（總計一百三十八戶）；依系爭合建契約第四條第四項
    約定：「建築執照及土地建物登記名義人由甲（即原告）、
    乙（即惠城公司）雙方自由指定」。嗣上開「大溪寶第」房
    屋於八十一年七月間申請建築執照，其中Ａ棟以原告當時之
    代表人李訓旦為起造人，Ｂ、Ｃ、Ｄ棟建物則以惠城公司指
    定之寶玉建設股份有限公司（下稱寶玉公司）為起造人；其
    後，原告與惠城公司再於同年六月二十四日簽訂追約事項，
    約定由原告分得Ａ棟（三十一戶）、Ｃ棟一、二、五至十二
    樓房屋（二十九戶）。惠城公司並於八十一年十二月十八日
    ，指定寶玉公司與其共同履行系爭合建契約之權義。又原告
    依系爭合建契約意旨，曾出具系爭土地使用權同意書（下稱
    系爭同意書）予惠城公司，預料惠城公司依約將上開應分配
    原告之房屋移轉登記予原告後，原告所有系爭土地應有部份
    萬分之一千五百六十三可作為上開房屋之基地持份。詎上開
    房屋建成後，寶玉公司與其債權人發生糾紛，其債權人將依
    約應分配予原告Ｃ棟二十九戶房屋中之二十三戶及共同使用
    部分聲請強制執行，經法院將上開房屋及共同使用部分拍賣
    ，致原告未取得上開房屋所有權。上開「大溪寶第」房屋建
    竣時，公寓大廈管理條例尚未施行，而無區分所有建物應配
    賦地基應有部份計算方式之法律依據，然基於民法第一條，
    法律未規定時，依習慣，無習慣者，依法理；而參酌內政部
    授中辦地字第0940730204號函、最高法院八十二年度台上字
    第一六六九號判決意旨、及公寓大廈管理條例第九條及該條
    例施行細則第三條第一項之規定，被告應配賦基地之應有部
    份即應以該建物面積與全部建物面積之比例計算，即以被告
    主建物及附屬建物面積（即專有部份面積）為分子，總樓地
    板面積（即專有部份全部面積）為分母，經計算被告應有部
    份確有不足（如附表「不足土地持份」欄所示）。則原告就
    系爭土地所有權仍有萬分之一千五百六十三應有部分為被告
    無權占用，原告須永久支付土地稅賦，卻無法就上開應有部
    份使用收益，顯不合理。被告等人既直接或輾轉買受上開不
    足基地持分之建物（下稱系爭房屋，所有人、建物門號、建
    物面積、登記土地持分、不足土地持分、被告登記為所有權
    人之日期等詳如附表所示），基於土地登記公告制度，被告
    於買受系爭房屋時應知悉系爭房屋坐落原告所有系爭土地應
    有部份，而有使用上開應有部分之意思。從而，原告雖非被
    告買受系爭房屋之出賣人，兩造間亦無使用上開應有部份之
    約定，然考量民法第四百二十五條之一確保房屋所有人權益
    ，解為土地所有人有默示同意房屋所有人使用土地意思之規
    範意旨，與台灣高等法院九十二年度上易字第九Ο四號判決
    及最高法院九十三年度台上字第一三二八號、九十六年度台
    上字第二八八九號裁判意旨，縱本件不符土地、房屋同屬一
    人之要件，應亦可類推適用民法第四百二十五條之一，推定
    兩造間就上開應有部份於系爭房屋得使用期限內，有租賃關
    係存在。故依土地法第一百零五條準用第九十七條規定，以
    基地之申報地價總價額年息百分之十計算，原告就被告占用
    原告所有系爭土地應有部份（以附表所示「不足應有部份」
    欄為準）請求被告給付如附表所示之租金，自屬有據。另因
    惠城公司未依系爭合建契約移轉房屋予原告，原告前曾訴請
    寶玉公司、惠城公司連帶賠償損害，業經高等法院八十六年
    度重上字第三九Ο號判決，及最高法院八十八年度台上字第
    一五八五號裁定駁回確定，應認原告已向被告為終止系爭合
    建契約之意思表示；且依民法第二百六十條、第二百六十三
    條，上開損害賠償訴訟與系爭合建契約是否已解除或終止無
    影響。又系爭合建契約目的既為興建十二層店鋪及住宅，而
    系爭房屋業於八十三年間建竣，是系爭合建契約目的已達，
    自無存續必要，亦應認系爭合建契約業經合意終止。且原告
    出具系爭同意書，係為申請建造執照之用，非同意寶玉公司
    可無償使用系爭土地，故寶玉公司就原告系爭土地應有部份
    應無占有權源，從而被告亦無由基於占有連鎖法律關係有權
    占有上開應有部份。被告復辯稱買受系爭房屋時並不知悉原
    告就系爭土地所有權有應有部份，然縱被告善意不知上情，
    善意占有人亦無權無償永久使用上開應有部份，仍應給付原
    告渠等占有期間之租金。為此，爰依租賃契約關係提起本件
    訴訟，並聲明：被告應給付原告如附表「積欠金額」欄之款
    項，並自起訴狀繕本送達翌日起至清償日止，按年利率百分
    之五計算之利息；被告應自九十七年五月一日起，至停止占
    用系爭土地止，於每年五月一日給付原告如附表「每年請求
    金額」欄之款項，及自同年五月一日起至清償日止，按年息
    百分之五計算之利息；願供擔保，請准宣告假執行。
二、被告卯○○、戌○○、甲○○、午○○、子○○、己○○、
    庚○○、辛○○、丙○○○、未○○、申○○、酉○○、巳
    ○○、丑○○、寅○○、癸○○、乙○○、丁○○、壬○○
    則以：系爭房屋建造完成辨理第一次所有權登記是在八十三
    年十一月二日，在公寓大廈管理條例施行之前，不適用公寓
    大廈管理條例，當時法令亦無限制或強制規定房屋應與基地
    所有權一併移轉。依當時土地登記規則及習慣，建物對基地
    配賦之持分比例只要不是零即可，因當時建物對基地之取得
    係著重於使用權源，而非所有權，因此當時興建房屋多係以
    同意書之方式興建。故縱係以取得所有權方式，亦逕由登記
    申請人於申請書上自行申報，而非必以按專有部分持分比例
    為之。由系爭房屋均是辦理完峻建物第一次所有權登記之合
    法建物，可見：系爭房屋均有合法使用系爭土地之正當權源
    。原告空言依專有部份計算各建物土地持份，惟經比對土地
    登記謄本所載系爭「大溪寶第」房屋（含系爭房屋）持份，
    絕大多數均與原告主張之上開計算方式不符，益徵原告主張
    依習慣或法理應以專有部份計算持份非屬有理。原告就系爭
    土地尚保有應有部份，乃因其前管理人李訓旦背信及寶玉公
    司違約所致，與被告無涉。原告前已向建商惠城公司、寶玉
    公司及其他加害人請求賠償，並經法院判決惠城公司、寶玉
    公司連帶賠償新台幣（下同）二千八百十七萬六千五百三十
    五元本息，訴外人黃玉鑑賠償一千六百九十六萬一千九百五
    十六元、黃簡素蘭賠償三百九十七萬八千七百三十元在案，
    是原告就其損害已向真正侵權者請求而獲賠償，再對渠等請
    求租金，為無理由。另原告基於系爭合建契約本旨出具系爭
    同意書，同意就興建完成之一百三十八戶房屋均有占有基地
    之合法權源，且此合法占有權源之系爭合建契約迄未終止或
    解除；渠等均為善意之買受人，輾轉繼受取得（由買賣取得
    或拍賣取得）自原始建商，且信賴不動產公示登記之內容而
    購買系爭房屋及坐落基地之應有部分，自亦有權占有使用系
    爭土地之全部。原告前曾以被告等人就系爭土地持份不足為
    由，向法院訴請返還不當得利，經台灣高等法院九十四年度
    上易字第四五八號以被告等人就系爭土地所持之應有部分並
    無不足，且原告與惠城公司、寶玉公司間就系爭土地之使用
    權關係並未消滅，被告等人復係因渠等與惠城公司、寶玉公
    司間買賣法律關係而遞次取得占有，得對原告主張占有之正
    當權源，並非無法律關係為由，判決原告敗訴；嗣原告上訴
    ，經最高法院九十六年度台上字第九六一號判決駁回確定。
    上開判決理由即已肯認被告就系爭土地應有部份持份並無不
    足。另系爭合建契約應仍有效存在，否則原告何能取得「大
    溪寶第」房屋A 棟建物，並基於系爭合建契約請求上開惠城
    公司、寶玉公司不履約之損害賠償？另系爭合建契約屬債權
    契約，所載分屋協議效力亦僅及於原告與寶玉公司間，對第
    三人並無效力；於寶玉公司依約將應分配予原告之房屋移轉
    登記予原告前，原告尚非上開房屋所有權人。且被告所購得
    系爭房屋之前手，係同時將系爭房屋及其基地持份同時出賣
    被告，系爭房屋與其持分從未先後或分別出賣，故本件並無
    土地、房屋同屬原告所有，而原告將土地及房屋分開同時或
    先後出賣之情形。原告稱其持有之系爭土地應有部份於系爭
    房屋存在期間，兩造間就之推定有租賃關係，顯係錯誤適用
    民法第四百二十五條之一。又系爭同意書乃原告與惠城公司
    就系爭合建契約履行義務之規定，其相關法效應循系爭合建
    契約相關約定辦理，與民法第四百二十五條之一無關，本件
    亦無類推適用上開規定之情形，故原告主張本件應類推適用
    上開規定，並據此請求被告給付租金，實為無理等語資為抗
    辯。並聲明：原告之訴及假執行聲請均駁回。另被告辰○○
    、戊○○未於言詞辯論期日到場，亦未提出書狀作何聲明或
    陳述。
三、兩造不爭執事項：
（一）系爭土地原均為原告所有，而其於八十一年四月二十七日
      與惠城公司簽訂系爭合建契約，約定由原告提供系爭土地
      作為建築基地，由建商在其上興建「大溪寶第」四棟（Ａ
      、Ｂ、Ｃ、Ｄ）十二樓店鋪及住宅（總計一百三十八戶）
      ，依系爭合建契約第四條第四項約定：「建築執照及土地
      建物登記名義人由甲（即原告）、乙（惠城公司）雙方自
      由指定」，嗣系爭「大溪寶第」房屋於八十一年七月間申
      請建築執照，其中Ａ棟以原告當時之代表人李訓旦為起造
      人，Ｂ、Ｃ、Ｄ棟建物則以惠城公司指定之寶玉公司為起
      造人；其後，雙方再於同年六月二十四日簽訂追約事項，
      約定由原告分得Ａ棟（三十一戶）、Ｃ棟一、二、五至十
      二樓房屋（二十九戶）。
（二）系爭合建契約，其後於八十一年十二月十八日由惠城公司
      、寶玉公司簽立承諾書，承諾本件合建關係，由寶玉公司
      取代惠城公司系爭合建契約中規定之權利義務。系爭房屋
      建竣後，寶玉公司與其債權人發生糾紛，其債權人將依約
      應分配予原告Ｃ棟二十九戶房屋中之二十三戶及共同使用
      部分聲請強制執行，經法院查封拍得價金三千二百十一萬
      元在案。原告前曾訴請惠城公司、寶玉公司負連帶損害賠
      償責任事件結果，經臺灣高等法院以八十六年度重上字第
      三九Ｏ號民事判決諭知：惠城公司、寶玉公司應連帶給付
      原告二千八百十七萬六千五百三十五元及自八十七年三月
      十七日起算之法定利息，再經最高法院裁定駁回上訴確定
      。
（三）原告現就系爭土地之應有部分，各為萬分之一五六三；又
      被告均係直接向寶玉公司買受或輾轉買受Ｂ、Ｃ、Ｄ棟中
      之建物，而係直接或間接自寶玉公司處受讓、交付占有之
      人；又原告前以被告等人所有系爭房屋就系爭土地所持之
      應有部分不足，而有逾越渠等權利範圍占有、使用為由，
      起訴請求被告返還不當得利結果，經臺灣高等法院以九十
      四年度上易字第四五八號判決認定：被告等人就系爭土地
      所持之應有部分並無不足，且原告與惠城公司、寶玉公司
      間就系爭土地之使用權關係並未消滅，被告等人復係因渠
      等與惠城公司、寶玉公司間買賣法律關係而遞次取得占有
      ，得對原告主張占有之正當權源，並非無法律關係等語，
      而駁回原告請求確定在案。
四、原告主張被告均係直接向寶玉公司買受或輾轉買受Ｂ、Ｃ、
    Ｄ棟中之建物，係直接或間接自寶玉公司處受讓、交付占有
    之人，而被告等人所有系爭房屋就系爭土地所持之應有部分
    不足，已逾越渠等權利範圍，是以應類推適用民法第四百二
    十五條之一規定，推定兩造間就上開不足之應有部份於系爭
    房屋得使用期限內有租賃關係存在等語，此為被告所否認，
    並以事實及理由欄貳之二所載等語置辯，經查：
（一）按確定判決之既判力，固以訴訟標的經表現於主文判斷之
      事項為限，判決理由並無既判力。但法院於判決理由中，
      就訴訟標的以外當事人主張之重要爭點，本於當事人辯論
      之結果，已為判斷時，除有顯然違背法令之情形，或當事
      人已提出新訴訟資料，足以推翻原判斷之情形外，應解為
      在同一當事人就該重要爭點所提起之訴訟，法院及當事人
      就該已經法院判斷之重要爭點，皆不得任作相反之判斷或
      主張，始符民事訴訟上之誠信原則（最高法院九十五年度
      台上字第一五七四號判決參照）。本件原告前以被告等人
      所有系爭房屋就系爭土地所持之應有部分不足，而對被告
      等人提出不當得利之訴，經法院判決結果以系爭「大溪寶
      第」房屋建竣為所有權第一次登記時，並未約定區分所有
      建物配賦之基地應有部分，而當時並無法律明文，亦無「
      應按區分所有建物主建物及附屬建物面積與全部建物主建
      物及附屬建物面積之比例計算」之習慣及法理，且原告與
      惠城公司、寶玉公司間就系爭土地之使用權關係並未消滅
      ，被告等人復係因渠等與惠城公司、寶玉公司間買賣法律
      關係而遞次取得占有，得對原告主張占有之正當權源，並
      非無法律關係等語，而駁回原告請求確定在案。上開確定
      判決既已於判決理由中，就該事件之重要爭點即被告等人
      所有系爭房屋就系爭土地所持之應有部分是否有不足之情
      事，本於當事人辯論及調查證據之結果而為判斷，揆諸前
      揭說明，原告自不得在本件未提出任何新訴訟資料之情形
      下，反於前開確定判決認定之結果而主張被告等人就系爭
      土地所持應有部分仍有不足云云，是以原告此部分之主張
      可否採認，已有疑義。
（二）又類推適用者，乃比附援引之謂，即關於某種事項，在現
      行法上，尚乏規定，法院於處理此種事項時，得援引某性
      質相似之法定以資解決。而法律之制定有其根本精神，故
      法律秩序必有其統一性，就某事項規定若如此，則對於其
      類似事項，若有明文，亦必適用同一法則，始能適合社會
      通念，是以，類推適用與否，應視該當訟爭問題與法已規
      範之事項間，是否具有應適用同一之法律上利益衡量。而
      民法第四百二十五條之一第一項固規定：「土地及其土地
      上之房屋同屬一人所有，而僅將土地或僅將房屋所有權讓
      與他人，或將土地及房屋同時或先後讓與相異之人時，土
      地受讓人或房屋受讓人與讓與人間或房屋受讓人與土地受
      讓人間，推定在房屋得使用期限內，有租賃關係。其期限
      不受第四百四十九條第一項規定之限制。」等語，而其立
      法理由係謂：「土地及房屋為各別之不動產，各得單獨為
      交易之標的。惟房屋性質上不能與土地分離而存在。故土
      地及其土地上之房屋同屬一人所有，而僅將土地或僅將房
      屋所有權讓與他人，或將土地及房屋同時或先後讓與相異
      之人時，實務上見解（最高法院四十八年台上字第一四五
      七號判例、七十三年五月八日七十三年度第五次民事庭會
      議決議參照）認為除有特別約定外，應推斷土地受讓人默
      許房屋受讓人繼續使用土地，但應支付相當代價，故其法
      律關係之性質，當屬租賃。為杜爭議並期明確，爰將其明
      文化。」等語，顯見上開法文之立法基礎，係在於土地及
      其上之房屋所有權均同屬一人者，經該所有人為處分後致
      有土地及房屋所有權人相異之情事，而因房屋性質上不能
      與土地分離而存在，乃推斷土地受讓人應有以有償之租賃
      方式默許房屋受讓人繼續使用土地。本件系爭土地原均為
      原告所有，而其與建商簽訂合建契約，約定由原告提供系
      爭土地作為建築基地，由建商在其上興建「大溪寶第」四
      棟（Ａ、Ｂ、Ｃ、Ｄ）十二樓店鋪及住宅（總計一百三十
      八戶），待興建完成後即由原告分得Ａ棟（三十一戶）、
      Ｃ棟一、二、五至十二樓房屋（二十九戶），以為原告提
      供系爭土地之代價等情，已如前開不爭執事項（一）所載
      ，準此，顯見系爭土地及其上之房屋所有權人自始非屬同
      一人，且原告既係以取得建商所興建之部分系爭房屋所有
      權為其提供系爭土地之代價，堪認原告就系爭土地之使用
      收益，其主觀上本即欲藉由系爭合建關係而獲一次性的終
      局滿足，而非藉由類如租賃之繼續性定期收益，況被告等
      人現就系爭土地亦各持有若干應有部分，是以揆諸前揭說
      明，本件事實與民法第四百二十五條之一第一項規定間，
      顯無應為同一利益衡量之類推基礎存在，應無類推適用於
      本件糾葛之餘地。
（三）另原告迄今就系爭土地，事實上未獲建商依系爭合建契約
      為一次性之終局滿足（即依約取得應受分配之房屋所有權
      ），惟此乃原告與建商間關於系爭合建契約之糾葛爾，在
      系爭合建契約未解除前，原告均僅得依系爭合建契約向建
      商就其關於系爭土地使用、收益之受損為請求，要不得向
      建商以外之系爭房屋繼受人為權利之主張。至原告雖抗辯
      其與建商間合建契約業已解除云云，然其未提出任何積極
      事證已實其說，其空言主張要難採信。
五、綜上所述，原告本於類推適用民法第四百二十五條之一第一
    項規定，請求被告等人應給付如附表「積欠金額」欄之款項
    ，並自起訴狀繕本送達翌日起至清償日止，按年利率百分之
    五計算之利息；並應自九十七年五月一日起，至停止占用系
    爭土地止，於每年五月一日給付原告如附表「每年請求金額
    」欄之款項，及自同年五月一日起至清償日止，按年息百分
    之五計算之利息云云，為無理由，應予駁回。又本件事證已
    臻明確，兩造其餘攻擊防禦方法，核與本件判斷已無甚影響
    ，茲不擬一一論駁。末以，原告之訴既經駁回在案，則其假
    執行之聲請即失所附麗，爰併駁回之，附此敘明。
據上論結，本件原告之訴為無理由，依民事訴訟法第七十八條判
決如主文所示。
中    華    民    國  九十八  年    四    月   十七   日
                 民事第二庭    法  官  石有為
上列正本證明與原本無異
如不服本判決應於送達後二十日內向本院提出上訴狀
中    華    民    國  九十八  年    四    月   十七   日
                              書記官  顏伯儒


司法院資訊處製作；財團法人民間司法改革基金會備份。
